【裁判字號】    99,訴,231
【裁判日期】    991221
【裁判案由】    拆屋還地
【裁判全文】
臺灣宜蘭地方法院民事判決               99年度訴字第231號
原      告  金七結福德廟
法定代理人  張焰灶
訴訟代理人  林正欣律師
被      告  宜蘭市公所
法定代理人  黃定和
訴訟代理人  林錫建
            陳國華
            莊陳素琴
上列當事人間拆屋還地事件，本院於民國99年12月7 日言詞辯論
終結，判決如下：
    主  文
被告應將坐落宜蘭市○○○段七結小段一０三地號土地上，如附
圖編號(Ａ)a1部分所示面積壹捌伍點伍零平方公尺之壹層RC加強
磚造平房建物、編號(Ａ)a2部分所示面積陸貳點貳玖平方公尺之
RC 雨遮拆除，將土地返還予原告。
訴訟費用由被告負擔。
本判決第一項於原告以新臺幣壹佰柒拾陸萬捌仟元供擔保後，得
假執行。但被告如以新台幣伍佰參拾萬貳仟柒佰零陸元為原告供
擔保後，得免為假執行。
    事實及理由
壹、程序方面：
    按訴狀送達，原告不得將原訴變更或追加他訴。但擴張或減
    縮應受判決事項之聲明者，不在此限。民事訴訟法第255 條
    第1項第3款定有明文。本件原告原起訴主張：（一）被告應
    將坐落宜蘭市○○○段七結小段103 地號土地上，門牌號碼
    宜蘭市○○路七結巷9之10號，面積132平方公尺（詳細占有
    位置及面積須經測量確定）之地上建物拆除，將土地返還原
    告。（二）願供擔保請准宣告假執行。嗣於民國99年11月19
    日以民事準備狀變更聲明為：（一）被告應將坐落宜蘭市○
    ○○段七結小段103 地號土地上，門牌號碼為宜蘭市○○路
    七結巷9之10號，如複丈成果圖所示編號(Ａ）a1部分面積18
    5.5平方公尺之一層RC加強磚造平房及a2部分所示面積62.29
    平方公尺RC雨遮，面積合計247.79平方公尺之地上建物拆除
    ，將土地返還原告。（二）願供擔保請准宣告假執行。因係
    依起訴後現狀況測量之結果變更訴之聲明，揆諸前揭說明，
    原告訴之聲明為上開變更及追加，於法並無不合，應予准許
    。
貳、實體方面：
一、原告主張：坐落宜蘭市○○○段七結小段103 地號土地（以
    下簡稱：系爭土地）為原告所有，法定代理人張焰灶為現任
    管理人。70年間，被告向原告商借系爭土地，於其上建有未
    辦理保存登記，面積約132 平方公尺，門牌號碼宜蘭市○○
    路七結巷9之10號1樓建物（以下簡稱：系爭建物），以供宜
    蘭市思源里里民作為社區活動中心使用，且兩造就被告占用
    系爭建物之部分，從未收取任何對價，應成立使用借貸關係
    。被告興建系爭建物後，原告於系爭建物之上興建另一層樓
    即2 樓，作為供奉福德正神之用。今原告於重大節日欲舉辦
    祭祀活動時，2 樓經常不敷使用，為此經原告管理委員會決
    定，將系爭建物拆除重建，此屬「不可預知之情事」，原告
    自得依法終止與被告間之使用借貸關係，爰以起訴狀繕本之
    送達，為終止使用借貸關係之意思表示。然原告終止使用借
    貸關係後，被告已無正當權源占用系爭土地，而屬無權占有
    ，原告自得依民法第767 條之規定，訴請被告拆屋還地。又
    兩造間之使用借貸關係屬未定期限，亦不能依借貸之目的而
    定其期限者，原告自亦得依民法第470條第2項之規定請求被
    告拆除系爭建物後，返還系爭土地。現系爭建物2 樓部分為
    原告所有，按「所有人，於法令限制之範圍內，得自由使用
    、收益、處分其所有物，並排除他人之干涉」、「物權，除
    法律另有規定外，因拋棄而消滅。」民法第765條、第764條
    第1項定有明文，本件被告拆除系爭建物將導致原告所有之2
    樓建物失所附麗而一併消失，核屬原告所有權正當行使之當
    然結果，實無不准原告訴請拆除系爭建物之理，為此爰依所
    有權及使用借貸之法律關係起訴，請求被告拆屋還地等語。
    並聲明：如主文第1、2項所示。
二、被告則以：
    緣被告欲興建社區活動中心以供社區居民使用，經原告無償
    提供系爭土地予被告興建系爭建物，嗣因成立社區發展協會
    ，改供社區發展協會使用，被告並未違反兩造就系爭建物約
    定使用目的。今因原告自行於系爭建物上增建2 樓作為福德
    廟使用，縱使被告同意拆屋還地，無法為僅拆除系爭建物 1
    樓而保留原告所有之系爭建物2樓部分，故而原告應提出2樓
    之拆除時程。再者，被告需遵守法定程序編列預算並經代表
    會之審議通過，始可確定拆除時間及經費，希望原告日後要
    拆除時，能與被告協談相關拆除之程序等語，資為抗辯。並
    聲明：原告之訴駁回。
參、兩造不爭執之事實：
一、坐落宜蘭市○○○段七結小段103地號，地目祠，面積593平
    方公尺之土地為原告所有。
二、坐落於前開系爭土地上之兩層樓未辦保存登記建物（門牌號
    碼宜蘭市○○路七結巷9之10 號），其中一樓部分即如複丈
    成果圖所示編號a1 所示（面積185.5平方公尺）之一層RC加
    強磚造平房建物、編號a2所示（面積62.29 平方公尺）之RC
    雨遮，為被告所興建，目前供宜蘭縣宜蘭市思源社區發展協
    會無償使用。另二樓部分則為原告所興建，目前作為供奉福
    德正神之用。
肆、得心證之理由：
一、按「借貸未定期限，亦不能依借貸之目的而定其期限者，貸
    與人得隨時請求返還借用物」、「貸與人因不可預知之情事
    ，自己需用借用物者，得終止契約。」民法第470條第2項、
    第472條第1款分別定有明文。查本件原告主張坐落宜蘭市○
    ○○段七結小段103地號，地目祠，面積593平方公尺之土地
    為原告所有。且坐落於系爭土地上之兩層樓未辦保存登記建
    物（門牌號碼宜蘭市○○路七結巷9之10號），其中1樓部分
    即如複丈成果圖所示編號(Ａ)a1所示（面積 185.5平方公尺
    ）之一層RC加強磚造平房建物、編號(Ａ）a2所示（面積62.
    29平方公尺）之RC雨遮，為被告原始起造，目前供宜蘭縣宜
    蘭市思源社區發展協會無償使用，另 2樓部分則為原告原始
    起造，目前作為供奉福德正神之用等事實，有同意書、土地
    登記謄本、本院99年9月1日勘驗筆錄、現場照片及宜蘭縣宜
    蘭地政事務所99年10月28日宜地二02字第0990012183號函檢
    附如附圖所示之土地複丈成果圖在卷可稽（見卷宗第16頁、
    第4頁、第25至第35頁 ），且為兩造所不爭執，堪信屬實。
    又原告復主張兩造就系爭土地雖有成立使用借貸契約，然因
    原告於系爭建物增建 2樓部分已不敷使用，欲於系爭土地上
    重建擴大福德廟宇，以供信徒使用，故依民法第472條第1款
    ，主張其因不可預知之情事，自己需用借用物，而終止系爭
    使用借貸契，並以起訴狀繕本之送達為終止使用借貸契約意
    思表示。就此，被告雖抗辯：目前為止還是由社區使用，並
    沒有違反原有的使用目的云云，惟按所謂不可預知之情事，
    指在訂立使用借貸契約以後所發生之情事，而非訂立契約時
    所能預見者而言。而所謂自己需用借用物，衹須貸與人有自
    己需用借用物之原因事實為已足，其是否因正當事由而有收
    回之必要，不必深究，最高法院58年臺上字第788號判例參
    照。故而使用借貸契約之終止不以借用人違反約定使用目的
    為要件，僅須貸與人有自己需用借用物之原因事實為已足，
    乃原告於兩造契約訂立後，既有為擴建廟宇而需收回系爭土
    地使用之情事發生，為訂約當時所不可預知者，因而請求終
    止系爭使用借貸契約並收回系爭土地，於法當非無據。從而
    ，原告主張兩造間使用借貸關係業已終止，並依民法第767
    條第1項之規定，請求被告將系爭土地上被告所興建之系爭
    建物（含雨遮）拆除，將土地返還，於法自屬有據。
二、另被告雖另抗辯：福德廟是附著在公所的建物上，必須福德
    廟先拆除或是取得福德廟確定拆除期間，被告才能配合拆除
    ，否則技術上無法先拆除一樓，另被告需遵守法定程序編列
    預算並經代表會之審議通過，始可確定拆除時間及經費云云
    ，惟就系爭建物 2樓部分，原告已主張：拆除系爭建物將導
    致原告所有之 2樓建物無所附麗而一併滅失，核屬權利之正
    當行使等語，原告就系爭建物 2樓部分為所有權之拋棄等情
    ，此有原告於99年11月16日庭陳之民事準備書狀附卷可稽（
    見卷宗第46、47頁），足見被告以拆除地上物將侵害原告所
    有權，恐衍生之損害賠償之虞所為抗辯情事，將不復存在，
    另被告關於執行拆除系爭建物所需之經費預算等，是否經市
    民代表會審議通過，應無礙於本件原告權利之正當行使，是
    被告上開之抗辯均尚無足採，併予敘明。
三、綜上所述，原告主張兩造間之使用借貸契約業已終止，被告
    負有返還借用物之義務，故而本於所有權之作用，依民法第
    767條第1項規定請求被告應將坐落宜蘭市○○○段七結小段
    103 地號土地上，門牌號碼為宜蘭市○○路七結巷9之10號
    ，如複丈成果圖所示編號(Ａ)a1部分所示面積185.5平方公
    尺之一層RC加強磚造平房及編號(Ａ)a2部分所示面積62.29
    平方公尺RC雨遮，面積合計247.79平方公尺之地上建物拆除
    ，將土地返還原告，為有理由，應予准許。
四、假執行之宣告：原告陳明願提供擔保，聲請宣告假執行，核
    無不合，爰酌定相當之擔保金額准許之。另依職權宣告被告
    預供擔保後，得免為假執行。
伍、本件事證已臻明確，兩造其餘主張、陳述及攻擊、防禦方法
    ，對判決之結果不生影響，爰不一一論述，併此敘明。
陸、訴訟費用負擔之依據：民事訴訟法第78條。
中    華    民    國    99    年    12    月    21    日
                      臺灣宜蘭地方法院民事庭
                          法  官  楊麗秋
正本係照原本作成。
如對本判決上訴，須於判決送達後20日內向本院提出上訴狀。
如委任律師提起上訴者，應一併繳納上訴審裁判費。
中    華    民    國    99    年    12    月    21    日
                          書記官  廖文章

司法院資訊處製作；財團法人民間司法改革基金會備份。
